【裁判字號】    89,上重更(一),8
【裁判日期】    890607
【裁判案由】    殺人等
【裁判全文】
臺灣高等法院刑事判決                          八十九年度上重更(一)字第八號
    上  訴  人
    即  被  告  乙○○
    指定辯護人  本院甲○
右上訴人因殺人等案件，不服台灣桃園地方法院八十八年度重訴字第三號，中華民國
八十八年四月二日第一審判決（起訴案號：台灣桃園地方法院檢察署八十七年度偵字
第一六八九六號）提起上訴，本院判決如左：
    主  文
原判決撤銷。
乙○○殺人，處無期徒刑，褫奪公權終身。扣案之美國Ｓ＆Ｗ廠制式九釐米半自動手
槍壹枝（槍枝管制編號：0000000000號、槍號ＰＡＬ○三三一號，含彈匣
壹個）及制式九釐米之子彈拾顆均沒收。
        事  實
一、乙○○（綽號土牛）前曾於民國八十年間因違反懲治盜匪條例案件，經本院於八
    十年六月二十一日判處有期徒刑十三年（而於同年七月二十九日）確定（刑期起
    算日為八十年七月二十九日，指揮書執畢日期為九十三年一月七日）；又因恐嚇
    、偽造署押案件，經原審分別判處有期徒刑五月、四月，經定應執行刑為有期徒
    刑八月，而於八十年十二月二日確定（接續執行，刑期起算日為九十三年一月八
    日，指揮書執畢日期為九十三年九月四日）；復因偽造有價證券、竊盜案件，分
    別經本院判處有期徒刑四年、有期徒刑一年六月，定應執行刑為有期徒刑五年，
    經最高法院於八十一年十一月十八日駁回上訴確定，嗣定應執行刑為有期徒刑十
    六年（刑期起算日為八十年七月二十九日），執行指揮書所載應於九十五年十二
    月三十一日執行完畢（縮刑期滿日期為九十五年十月三十日），而於八十五年五
    月三十日，縮短刑期假釋出獄（不構成累犯）。乙○○因懷疑其姪女林婉萍遭丁○○及其妻葉春琴拐騙至林某所經營之康樂隊跳脫衣舞，而意圖為自己不法之所
    有，分別於八十七年九月二十四日、同年月二十五日、同年月二十六日，接續打
    電話至桃園縣中壢市○○路○段二九九號丁○○、葉春琴住處，於電話中恐嚇葉
    春琴稱：「若不給付新臺幣（下同）二百萬元，要防彈背心穿厚一點，隨時準備
    吃子彈」，致葉春琴、丁○○心生畏懼；然葉春琴、丁○○乃虛予委蛇，並報警
    處理，且未依乙○○告知之郵局帳號匯款交付二百萬元給乙○○，乙○○乃心生
    不滿，為報復丁○○，明知槍械、彈藥未經中央主管機關許可，不得持有，於八
    十七年十月底（約八十七年十一月四日案發日前一個星期），在高雄縣鳳山市某
    處，以四十萬元之價格，向一稱為「陳俊龍」之人（經警方依乙○○所述深入追
    查，但查無「陳俊龍」其人，故無供出槍砲來源問題），購得美國Ｓ＆Ｗ廠制式
    九釐米半自動手槍一枝（槍枝管制編號：0000 000000、槍號PAL0331，含彈匣一
    個）及同口徑制式子彈十五發（嗣經乙○○擊射三發子彈、送鑑定時試射二發，
    餘十發），而未經許可無故持有之。乙○○於同年十一月四日凌晨二時四十五分
    許，攜帶上開手槍及子彈，前往桃園縣中壢市○○路○段二九九號丁○○住處，
    適丁○○、葉春琴、丙○○、黃富信、綽號「阿通」、「阿卿」、「國基」、「
    中正」者等人在該處聊天，江佳勳則站於距乙○○不到一公尺遠之另屋簷下（非
    屋內客廳），乙○○站於該屋前石棉瓦騎樓下對屋內之丁○○稱：「你既放話說
    我拿到二百萬元，我就要拿到二百萬元」，之後，乙○○即持槍朝外空曠處對空
    鳴一槍，丁○○等人先四處閃躲，繼分持椅子砸向乙○○，乙○○見丁○○等人
    多勢眾，隨即轉身逃逸，丁○○等人見狀即追出，於乙○○以小跑步跑離現場約
    三十公尺處後，因恐被丁○○等人追獲，且感覺丁○○等人已追近，其能預見以
    手槍朝人群中射擊，苟有人被射中，將致人於死，竟預見可能有人被射中致死，
    且死亡之發生亦不違背其本意之情形下，基於殺人之不確定故意，未經轉頭即以
    手槍朝後方追來之丁○○等人群射擊二發，其中一發射中亦參與追趕乙○○，但
    因行動較慢走在後面正位於中壢市○○路○段二九七號與二九五號間電線桿外側
    之江佳勳，子彈自江佳勳胸部左乳上方穿入從左後側腰穿出，江佳勳因而倒地後
    ，乙○○隨即騎預藏之機車逃逸，適桃園縣警察局中壢分局普仁派出所警員蕭美
    賢及李成中開巡邏車經過，獲報後趕至現場招來救護車將江佳勳送醫急救，仍告
    不治死亡。嗣於同年十一月九日十二時許，乙○○在桃園縣平鎮市○○里○○路
    九十八號內為警查獲，並扣得上開手槍壹支及子彈十二顆。
二、案經桃園縣警察局桃園分局報請台灣桃園地方法院檢察署檢察官偵查起訴。
        理  由
一、訊據上訴人即被告乙○○對右揭未經許可持有手槍、子彈部分事實坦承不諱，並
    有前開手槍一枝（含彈匣一個）、子彈十二顆扣案可資佐證，又該手槍經送鑑定
    結果，認係美國Ｓ＆Ｗ廠制口徑９mm半自動手槍，槍號PAL0331,槍管內具伍條右
    旋來復線，機械性能良好，認具殺傷力，送驗子彈十二顆（送驗後經試射二顆）
    ，認係制式口徑９mm半自動手槍子彈，具殺傷力，有內政部警政署刑事警察局八
    十七年十一月二十三日刑鑑字第八九四一三號鑑驗通知書及照片一幀附於偵查卷
    可稽（見八十七年度偵字第一六八九六號卷第五十四頁、第二十八頁），故被告
    此部分犯行堪以認定。
二、訊據上訴人即被告乙○○對右揭恐嚇取財未遂及以槍往後方人群射擊，射中江佳
    勳致死等事實，坦承不諱；核與被告在警訊、偵查及原審中稱伊向丁○○恐嚇二
    百萬元未遂，才購槍向丁○○示威，因怕被追來的人抓到，才向追來的人開二槍
    等語一致（詳偵卷第七頁、第三十八頁正面、第五十一頁背面、第五十二頁背面
    、原審卷第十三頁正面、第六十六頁背面）；亦與目擊証人丁○○於警訊、偵查
    中稱被告先恐嚇取財二百萬元不遂，始持槍至陳家門口稱「把錢拿出來」，隨即
    對空鳴槍挑釁，經屋內約六、七人追出去後，被告即往後開二槍，並打中江佳勳
    等情相合（詳八十七年相字第五二九號卷第四頁、第十五頁、十六頁）；並與証
    人即丁○○之妻葉春琴於警訊、偵查中稱當天與友人一起在伊家裡即中壢市○○
    路○段二九九號房屋內看電視聊天，歹徒持槍在門口吼叫並開一槍，後來再接連
    二槍，後就看見江佳勳倒在地上，該歹徒是乙○○，於九月底乙○○有打電話來
    恐嚇錢，但伊未給錢，乙○○才來開槍等供述內容相符（詳同上相字卷第六頁、
    第十七頁背面、第十八頁）；此外並有被告之郵局帳號、現場照片、彈殼位置相
    片共十張，被告擊發之三顆子彈彈頭位置及死者倒地位置圖一張在卷可稽（詳同
    上相字卷第十九頁、第十一頁至第十三頁、第三十九頁至第四十一頁）；足証被
    告上開自白，核與事實相符，自堪採信。
三、被告於本院調查中稱：「丁○○有無誘拐我姪女林婉萍我不知道」、「我是電話
    去恐嚇取財沒錯，但沒拿到錢，丁○○在外面放話說我拿到他二百萬元，我才很
    氣於八十七年十月向高雄陳俊龍拿到扣案槍及十五發子彈，後才拿槍去他家，我
    只是要教訓他而已」、「我在他家屋前的石棉瓦騎樓下對空鳴一槍，另開二槍時
    我沒有轉身只有對背後射，我在他家騎樓時可以看到很多人在客廳內泡茶，死者
    沒有在客廳內，在另外的騎樓下」、「被害人在我背後沒錯」、「他們一群人就
    出來追我，我約小跑步跑離現場約三十公尺處後，因感覺丁○○等人已跑接近，
    就往後開槍，我沒有轉頭，如我有轉頭就會朝丁○○開槍」、「我槍是對後向天
    空射，當時我不知射到人，被害人在我背後沒錯」、「我沒有要射死人的意思。
    我無法保證一定不會射到人，更不能保證被射到人的位置一定不是要害。我認為
    我拿槍他們還敢追，可見他們不怕」、「死者倒地位置距我第一次看到他的位置
    約二、三十多公尺」、「（問：你是否想要打丁○○但因打擊失誤而打到死者？
    ）答：我是不管三七二十一往後射二槍，我沒有殺人的意思，我沒有回頭，我只
    是要給他們警告，我沒有向後看，我不知槍會射到被害人，但我知道有可能會射
    到人且我也不能預估射到人的位置，但我只是想保護自己」、「買槍的目的是想
    要教訓丁○○」（詳本院八十九年三月六日調查筆錄）；「我沒殺人之意思，我
    只是要嚇嚇追我的人」、「當時沒有針對任何人為射擊目標」等語（詳本院八十
    九年三月二十七日調查筆錄）；「我在被害人屋簷下對空鳴槍時死者約站我右邊
    不到一公尺（如八十九年三月六日庭呈位置圖Ａ、Ｂ之間距離，我是Ａ，他是Ｂ
    ，我跑了以後射到死者時我的位置是Ａ１，死者倒地位置是Ｂ１，我逃跑的方向
    如圖虛線」、「跑五秒約幾步路」等語（詳八十九年五月八日筆錄）。被告並當
    庭畫有射擊後逃跑之方向及死者倒地的位置與死者死亡前所站的位置圖在卷可佐
    （詳本院八十九年三月六日筆錄後附）。依上開被告在本院之供詞、在本院所繪
    之位置圖及相驗卷第十三頁所附之彈頭位置圖可知：
（一）、被告持有本件槍彈之目的，在於恐嚇丁○○夫婦取財未遂，想要教訓丁○○
        才買本件槍彈，經核被告購買本件槍彈之時間為八十七年十月底，顯與本件
        恐嚇取財未遂之時間接近，而與被告另稱要報復八十五年間共同犯盜匪案之
        「陳金忠」吞掉贓款之時間，顯然相去甚遠，自應認被告所稱購買本件槍、
        彈是要對付丁○○夫婦一節，較為可採。故被告持有本件槍彈之行為，核與
        本件恐嚇取財未遂、其後之殺人行為間，有方法結果之牽連關係。
（二）、被告稱伊對空鳴槍時，死者江佳勳之位置，約在被告之右邊不到一公尺處即
        在丁○○二九九號房屋隔壁三○一號房屋之騎樓下，死者江佳勳當時並非在
        客廳內，亦非在馬路邊電線外側之情節，核與証人葉春琴於警訊中稱江佳勳
死前是在打掃垃圾（偵卷第十六頁）、丁○○於偵查中稱當時江佳勳人在外
        面（指客廳外面）等情相符，故被告在丁○○屋前鳴槍示威時，江佳勳並非
        站在該馬路邊電線桿外側之位置，而係如被告在本院所繪製之現場圖所示，
        死者在丁○○隔壁宅騎樓下一節，應堪採信。
（三）、依上開彈頭位置圖及被告所繪位置圖可知，在丁○○屋前之第一顆彈頭落地
        點（應為被告第一次鳴槍地點）與另二顆彈頭落地點相距有五間店面之寬度
        ，而死者倒地之位置在二九五號與二九七號房屋中間路邊電線桿旁靠馬路之
        外側，距離被告稱對空鳴槍時死者站在丁○○二九九號房屋隔壁（即三○一
        號）之騎樓下之位置，約有二間店面之距離，故在死者江佳勳於被槍射中前
        ，確有隨人群追趕被告而移動位置，被告並知悉江佳勳乃在後追趕人群之一
        員，被告應係在林財裕屋前對空鳴槍後跑了約五個店面，才射擊到同樣有上
        前追趕，但僅跑了二個店面之死者江佳勳，致江佳勳中槍倒地而死，應堪認
        定。
（四）、被告既主張伊並無殺人之明確故意，伊僅是想教訓丁○○，伊射擊第二、三
        發時，是為阻止被人追上，且因未回頭，故無明知射到人云云，但被告又稱
        伊有預見以槍射人，若射中要害會要人命，而伊以槍往後上方射擊時，無法
        保証必不會射到人，亦無法保証若射到人之位置，必非該人之要害，而係以
        不管三七二十一之心態持槍朝後射擊等語，則被告雖無瞄準某人，欲使某人
        死亡之確定故意，故無打擊錯誤問題，但被告有預見其任意朝後面追趕之人
        群射擊時，有可能發生射中人要害之事實，其竟有預見，仍基於認為苟發生
        射中他人要害之事實，亦不違背其本意之意思，朝背後人群射擊二槍，致射
        中被害人江佳勳，並因而造成江佳勳之死亡結果，則被告顯有殺人之不確定
        故意，應至堪認定。
（五）、雖証人丁○○、葉春琴及證人丙○○在被告乙○○於八十七年十一月九日被
        警查獲後，於警訊、偵查中改稱被告乙○○至其住家前石棉瓦鐵架下時第一
        槍即先開槍射殺在該處掃地之江佳勳，其後渠等追出，被告又回頭開二槍云
        云，核與丁○○、葉春琴第一次警訊筆錄所述已不相符（詳如前述），再據
        案發後至現場處理之桃園縣警察局中壢分局普仁派出所警員蕭美賢於本院前
        審證稱：「我及李成中開巡邏車經過，獲報後趕至現場處理，招來救護車將
        江佳勳送醫急救，江佳勳中槍倒在路中之電線桿旁，仰躺，頭朝電線桿，如
        卷內照片及現場圖所示位置 (八十七年度相字一五二九號卷第十一頁及第十
        三頁）」、「離丁○○住處約十公尺」等語（詳本院前審卷第一一一頁、第
        一一二頁），可證被害人江佳勳中槍倒地位置係在路邊，且倒下前應面向路
        路面，倒下後，始呈仰躺，且頭朝電線桿之姿態，死者既非躺在丁○○住家
        門前，則丁○○、葉春琴、丙○○三人於被告為警查獲後之警訊、偵查中所
        述：被告第一槍即朝江佳勳射擊云云，核與事實不符，要不足採，被告乙○○供稱伊持手槍對空鳴槍一發，丁○○等人聞聲追出，伊恐被追獲，而於逃
        跑之際以手槍向丁○○等人群射擊二發，致射中江佳勳等情，應堪採信。
（六）、至丁○○屋前石棉瓦所以未因被告第一發對空鳴槍時被射破，因被告供稱伊
        係向上斜射致未碰及石棉瓦，核與證人沈怡昌警員於本院前審中證稱：「被
        告第一槍是對空鳴槍，因為我們在現場找不到彈痕，被告當時應是對空曠處
        射擊」等語相符（本院前審卷第一二六頁正面），被告第一槍乃對空鳴槍，
        亦堪認定。
（七）、被告既坦承丁○○有無誘拐伊姪女林婉萍伊不知道，伊確有打電話去恐嚇取
        財，並告知如相字卷第十九頁之郵局帳號給被害人葉春琴夫婦以便匯入贓款
        等情，而証人即被告之姪女林婉萍於警訊中並稱不認識丁○○、葉春琴二人
        ，伊並無被人抓去跳脫衣舞一事等語（詳原審卷第九十二頁），故被告藉口
        其姪女林婉萍遭丁○○及其妻葉春琴拐騙去跳脫衣舞云云，而向丁○○夫婦
        出言恐嚇、要索金錢，被告顯有為自己不法所有之意圖，而恐嚇取財未遂之
        犯行，應堪認定。
四、被害人江佳勳係受槍傷死亡，業據臺灣桃園地方法院檢察署檢察官督同檢驗員相
    驗屬實，有相驗屍體證明書、驗斷書、勘驗筆錄等在卷可證（詳同上相字卷第二
    十頁至第二十六頁），又被害人受有遠距離槍創傷，子彈係自頭頂下三十二公分
    中線靠左（即江佳勳胸部左乳上方）穿入；彈徑經第二肋間，左上肺葉到左心耳
    及第十肋間後側；方向由前往後，上往下，左往右；第十肋間左後側（即江佳勳
    左後側腰）穿出，乃左前胸遠距離槍創致左側血胸及心包膜填塞休克死亡，亦有
    法務部法醫研究所（87）法醫所醫鑑字第一一０九號鑑定書乙份、現場照片與被
    害人照片共十二幀（原審卷第七十四頁至第八十一頁、同上相字卷第三十一頁至
    第三十八頁、第四十三頁至第四十四頁）等在卷可憑，此外，並有上開扣案之槍
    彈可佐，本件事証明確，被告上開持有槍、彈，恐嚇取財未遂及殺人等犯行至堪
    認定。
五、核被告所為，係犯槍彈藥刀械管制條例第七條第四項之未經許可持有手槍罪、
    同條例第十二條第四項之未經許可持有子彈罪、刑法第三百四十六條第三項、第
    一項之恐嚇取財未遂罪、同法第二百七十一條第一項之殺人既遂罪。被告接續於
    八十七年九月二十四日、同年月二十五日、同年月二十六日打電話恐嚇丁○○、
    葉春琴，及於同年十一月四日凌晨持槍彈前往恐嚇，係為達同一恐嚇取財目的之
    各個舉動，尚非連續犯；其已著手於恐嚇取財行為之實施，惟未生使人交付財物
    之結果，為未遂犯，應依刑法第二十六條前段之規定，按既遂犯之刑度減輕其刑
    。又被告以一持有行為持有上開手槍、子彈及一恐嚇行為恐嚇丁○○、葉春琴二
    人交付財物未遂，而觸犯未經許可持有手槍、未經許可持有子彈二罪及二恐嚇取
    財未遂罪名，應依刑法第五十五條想像競合犯規定，分別從一重之未經許可持有
    手槍罪及一恐嚇取財未遂罪處斷。而被告所犯恐嚇取財未遂罪、非法持有手槍罪
    與殺人既遂罪間，有方法結果之牽連關係，應依刑法第五十五條之規定從一重之
    殺人既遂罪處斷。
六、原審據以論科，尚非無見。惟查：（一）本案係被告乙○○再於八十七年十一月
    四日凌晨持手槍子彈前往恐嚇丁○○、葉春琴，並對空鳴槍一發，丁○○等人聞
    聲追出，被告恐被追獲，而於逃跑之際基於殺人之不確定故意，以手槍朝背後之
    追趕人群射擊二發，致射中亦追趕而來，但走在後面之江佳勳致死，應屬不確定
    故意殺人，已見前述，原審認被告係第一槍即朝江佳勳射擊致死，屬直接故意殺
    人云云，核與事實有所出入；（二）被告以一恐嚇行為恐嚇丁○○、葉春琴二人
    交付財物未遂，原判決未論以想像競合犯，亦有疏漏；（三）原判決主文及理由
    欄將槍號ＰＡＬ○三三一號誤為ＡＰＬ０三三一號，據上論斷欄漏引刑法第十一
    條前段、第二十六條前段，均有未洽，被告上訴意旨指摘原判決不當，非全無理
    由，應由本院將原判決撤銷改判。爰審酌被告前曾觸犯懲治盜匪條例等罪現正假
    釋中，猶不知悛悔，再犯本案，犯行危害社會治安及其犯後已與被害人之父母達
    成和解，態度尚可等一切情狀，量處如主文第二項所示之刑，並依刑法第三十七
    條第一項宣告褫奪公權終身，以示懲儆。
七、扣案之美國Ｓ＆Ｗ廠制式九釐米半自動手槍（槍枝管制編號：00000000
    00號、槍號ＰＡＬ○三三一號，含彈匣一個）一枝及制式九釐米之子彈十顆（
    原扣案為十二顆經送鑑定，其中二顆子彈業已擊發），均係違禁物，均應依刑法
    第三十八條第一項第一款規定宣告沒收。至鑑定時已擊發之空彈殼二個及被告於
    上開犯罪現場所擊發之空彈殼三個，因非違禁物，故不予宣告沒收；至扣案之手
    銬一副，雖係被告所有惟非供其犯罪所用之物或預備供其犯罪所用之物，爰不併
    予宣告沒收。
八、被告雖自始表示其槍彈購自於「陳俊龍」之人，但經本院函查結果，桃園縣警察
    局桃園分局函稱：依乙○○所述深入追查結果，並查無「陳俊龍」其人，此有該
    分局八十九年三月十三日桃警分刑字第一三八八七號函在卷可稽（附於本院卷）
    ，故本件自無被告供出槍砲來源問題，附此敘明。
據上論斷，應依刑事訴訟法第三百六十九條第一項前段、第三百六十四條、第二百九
十九條第一項前段，槍彈藥刀械管制條例第七條第四項、第十二條第四項，刑法第
十一條前段、第二百七十一條第一項、第三百四十六條第三項、第一項、第二十六條
前段、第五十五條、第三十七條第一項、第三十八條第一項第一款，罰金罰鍰提高標
準條例第一條前段，判決如主文。
本案經檢察官劉惟宗到庭執行職務。
中      華      民      國    八十九    年      六      月      七      日
                                臺灣高等法院刑事第二十庭
                                    審判長法  官  葉  麗  霞
                                          法  官  王  炳  梁
                                          法  官  黃  瑞  華
右正本證明與原本無異。
如不服本判決應於收受送達後十日內向本院提出上訴書狀，其未敘述上訴之理由者並
得於提起上訴後十日內向本院補提理由書（均須按他造當事人之人數附繕本）。
                                          書記官  秦  仲  芳
中      華      民      國    八十九    年      六      月     十二     日
附錄：本判決論罪科刑法條全文
刑法第二百七十一條
殺人者，處死刑、無期徒刑或十年以上有期徒刑。
前項之未遂犯罰之。
預備犯第一項之罪者，處二年以下有期徒刑。


司法院資訊處製作；財團法人民間司法改革基金會備份。
